【裁判字號】    97,消債更,729
【裁判日期】    970731
【裁判案由】    更生事件
【裁判全文】
臺灣臺南地方法院民事裁定           97年度消債更字第729號
聲  請  人
即  債務人  甲○○
代  理  人  宋錦武律師
上列當事人因消費者債務清理事件聲請更生，本院裁定如下：
    主  文
聲請駁回。
聲請費用由聲請人負擔。
    理  由
一、按聲請更生或清算不合程式或不備其他要件者，法院應以裁
    定駁回之，但其情形可以補正者，法院應定期間先命補正，
    消費者債務清理條例第8條定有明文。次按債務人對於金融
    機構因消費借貸、自用住宅借款、信用卡或現金卡契約而負
    債務，在聲請更生或清算前，應提出債權人清冊，以書面向
    最大債權金融機構請求協商債務清償方案並表明共同協商之
    意旨，復為同條例第151條第1項所規定。揆其立法意旨乃認
    為債務人對於金融機構因消費借貸、自用住宅借款、信用卡
    或現金卡契約所負之債務，其法律關係較為單純明確，金融
    機構並已訂有債務協商機制，如能協商成立，債務人或不須
    依該條例聲請更生或清算，可疏減法院負擔，有效分配司法
    資源，並使債務人得自主解決其債務，故明定採行協商前置
    主義，此即為聲請更生或清算尚須具備之其他要件，如欠缺
    此必備要件，因無從命補正，法院應逕予駁回。再者，中華
    民國銀行公會（下稱銀行公會）為使協商前置程序順利並快
    速進行，擬定相關所需文件說明：包括前置協商申請書、身
    分證正反面影本、申請人財產及收支狀況說明書、債權人清
    冊、近2年綜合所得資料清單及最近1個月核發財產資料、近
    3 個月薪資證明（如無證明請出具收入切結書）、勞工保險
    投保資料表及明細（如無資料可免提供），並於網路上公告
    、備妥相關申請表格供債務人下載。經核，前開文書乃屬達
    成協商所必要審核文件（包含為確認「確為債務人本人申請
    協商」及「可能履行之協商內容」等），且已較債務人向法
    院聲請更生或清算時所應提出及檢附文件簡便（故無提出之
    困難性），並於協商不成立後可挪作聲請更生或清算應提出
    文件之一部；參以前述協商前置之立法意旨既在疏減法院負
    擔，而責由最大債權銀行介入以求當事人間之自主解決債務
    ，則最大債權銀行於適當範圍內通知債務人配合提出相關文
    件，以減輕最大債權銀行依法授權調取（本條例第151條第2
    項）之不便，應堪認係符衡平原則而無不妥之處。易言之，
    銀行公會所訂前述應檢附之文件，雖較消費者債務清理條例
    第151條第1項規定之內容煩瑣，但仍有其必要，並易促成協
    商方案形成。準此，倘最大債權銀行依前開規定通知債務人
    補正，而債務人無正當理由，不予以補正時，顯係故意延滯
    協商程序之進行，以達其意圖規避協商前置制度之不法目的
    ，如准其所為，勢將造成協商前置制度條文形同具文結果，
    故應認債務人並不得再執此可歸責於己之事由，逕援引消費
    者債務清理條例第153條前段規定主張最大債權銀行逾30日
    不開始協商，而得逕向法院聲請更生或清算。
二、經查；
（一）本件聲請人以其對於金融機構因消費借貸、自用住宅借款
      、信用卡或現金卡契約而負債務，已於民國97年6月6日寄
      發存證信函（內附債權人清冊）向最大債權金融機構之台
      新國際商業銀行股份有限公司（下稱台新銀行）請求協商
      ，然台新銀行收受後，旋即於同年月10日以聲請人之申請
      文件不符規定為由而通知退件，迄今亦未與聲請人進行協
      商等情事，依消費者債務清理條例第153條前段規定聲請
      更生，業據其提出上開存證信函及台新銀行前置協商退件
      通知函各1份為證，固堪信聲請人前曾向最大債權金融機
      構之台新國際請求協商，因申請文件不符規定而遭台新銀
      行退件之事實為真。
（二）然查，台新銀行人員於97年6月6日收受聲請人前揭請求協
      商債務函件後，旋即於同日以電話通知聲請人補正前述銀
      行公會所定之相關文件，並經聲請人同意而將申請書及財
      產收支狀況說明書寄予聲請人指定之地址，請聲請人備齊
      必要文件後再寄回該行，以利協商程序之進行，然聲請人
      並未寄回相關申請資料等情，業經本院依職權向台新銀行
      查明屬實，有該行97年7月22日台新債協97法字第600 75
      號函文在卷可稽。而上開相關申請文件並非聲請人所無法
      提出，且由聲請人於接獲台新銀行人員通知補件並寄交相
      關文件可供其備妥寄回之情況下，聲請人猶以台新銀行通
      知補件於法無據為由而拒絕提出一情（見聲請人於97年6
      月16日函復台新銀行之存證信函記載），實難認其有申請
      協商之真意，故台新銀行以聲請人「申請文件不符規定」
      為由退件，並認其情形「應視同未申請」，應屬有據。即
      此延宕情形乃係專可歸責聲請人個人之事由所致，揆諸首
      段說明，自不應准許聲請人以脫法方法援引消費者債務清
      理條例第153條前段規定逕向法院聲請更生。
（三）是本件聲請人既未遵循同條例第151條第1項之規定與全體
      金融機構債權人先行債務協商之機制，且該必備要件之欠
      缺又屬無從補正之情形，依上說明，爰依消費者債務清理
      條例第8條規定裁定駁回。
中    華    民    國    97    年    7     月    31    日
              民事第一庭    法      官  陳淑卿
上為正本係照原本作成
如不服本裁定，應於裁定送達後10日內，以書狀向本院提出抗告
，並繳納抗告費新臺幣1千元。
中    華    民    國    97    年    7     月    31    日
                            書  記  官  程欣怡


司法院資訊處製作；財團法人民間司法改革基金會備份。
